【裁判字號】    98,台上,2054
【裁判日期】    981105
【裁判案由】    請求給付價金
【裁判全文】
最高法院民事判決            九十八年度台上字第二○五四號
上  訴  人  台南集義股份有限公司
法定代理人  乙 ○ ○
訴訟代理人  施 煜 培律師
上  訴  人  甲○○○
訴訟代理人  蕭 麗 琍律師
上列當事人間請求給付價金事件，兩造對於中華民國九十八年六
月二十三日台灣高等法院台南分院第二審更審判決（九十五年度
重上更(二)字第三七號），各自提起上訴，本院判決如下：
    主  文
兩造上訴均駁回。
第三審訴訟費用由兩造各自負擔。
    理  由
本件上訴人台南集義股份有限公司（下稱集義公司）主張：伊及
訴外人翟鴻祥、王家敏、王家宇、林應昌（下稱翟鴻祥等四人）
與對造上訴人甲○○○於民國七十六年七月十三日訂立買賣契約
（下稱七十六年之買賣契約），將伊所有坐落台南縣仁德鄉○○
段（以下均同地段）四三三之一地號面積二‧六一四二公頃土地
所有權全部、四三三之五地號面積一‧二九九七公頃及四三三之
六地號面積○‧七七六六公頃土地應有部分各十萬分之九八○八
四，暨翟鴻祥等四人所有四三三、四三三之二、四三三之三、四
三三之四地號土地售與甲○○○，價金每坪為新台幣（下同）五
千元，共計一億三千三百九十二萬八千八百四十五元。又伊及訴
外人林祖亮於七十七年五月十八日與甲○○○訂立買賣契約（下
稱七十七年之買賣契約），將伊所有四一六地號面積○‧二二七
四公頃及四一九地號面積○‧七二六五公頃土地所有權全部，暨
林祖亮所有四○四地號土地售與甲○○○，價金每坪為八千四百
元，共計五千一百零七萬六千六百四十一元。伊應得之價金，前
者尚有一千零九十七萬二千二百八十二元九角，後者尚有一百五
十五萬四千七百四十七元九角，扣除第四三三之五、四三三之六
地號土地未移轉部分之價金六十萬一千七百零三元，甲○○○尚
欠伊一千一百九十二萬五千三百二十七元（角以下不計）等情，
依買賣契約，求為命甲○○○如數給付並加給法定遲延利息之判
決（未繫屬本院者，不予贅敘）。
上訴人甲○○○則以：伊就七十六年之買賣契約雖有尾款一千零
九十七萬二千二百八十二元九角未付，惟集義公司未依約於七十
七年十月三十日前將土地交付伊管領，依該契約第三條第三款約
定，集義公司已喪失尾款請求權。又集義公司未將系爭土地上之
無主墳墓及訴外人林大樹等之占有遷移騰空及排除，且四三三之
五、四三三之六地號土地各有應有部分十萬分之一九一六仍未移
轉登記予伊，伊自得行使同時履行抗辯權。而伊就七十七年之買
賣契約固尚有尾款一百五十五萬四千七百四十七元九角未付，但
集義公司未依約於二年期限內將土地上之墳墓及彈藥庫遷移完畢
並清理雜物，伊亦得行使同時履行抗辯權。再集義公司未依約履
行，伊對集義公司至少有一千九百七十七萬七千二百二十五元之
損害賠償債權存在，得與系爭未付尾款相互抵銷等語，資為抗辯
。
原審以：集義公司主張兩造訂有七十六年之買賣契約及七十七年
之買賣契約，甲○○○尚欠尾款依序為一千零九十七萬二千二百
八十二元九角及一百五十五萬四千七百四十七元九角等情，為甲
○○○所不爭執，堪信屬實。次查七十六年之買賣契約第三條第
三款約定：「尾款應於民國七十七年十月三十一日以前彈藥庫遷
移完畢能點交不動產時交付，甲方（甲○○○）不得提任何異議
，否則乙方（集義公司及翟鴻祥等四人）自願放棄請求交付尾款
，地上物全部交由甲方自行處理，一切使用受益權歸由甲方所有
，乙方不得主張任何權利絕無異議」，該條款前段係約定尾款如
何給付，並非同時為土地如何交付之約定；而中段約定「否則乙
方自願放棄請求交付尾款……」等語，係約定集義公司及翟鴻祥
等四人應履行「彈藥庫遷移完畢能點交不動產」之條件，否則應
依後段約定「地上物全部交由甲方自行處理，一切使用受益權歸
由甲方所有，乙方不得主張任何權利絕無異議」行事。系爭彈藥
庫業已遷移，為甲○○○於另案訴訟承認之事實，四三三之一地
號土地自已處於「能點交」之狀態，即無該條款所約定集義公司
自願放棄尾款之情形。按因契約互負債務者，於他方當事人未為
對待給付前，得拒絕自己之給付。但自己有先為給付之義務者，
不在此限，民法第二百六十四條第一項定有明文。七十六年之買
賣契約第三條第三款約定，尾款應於七十七年十月三十一日以前
彈藥庫遷移完畢「能點交不動產時」交付，足見兩造約定甲○○
○給付尾款之義務，應先於集義公司交付土地之義務，甲○○○
就尾款之給付，不得以四三三之一地號土地現由林大樹等人占用
，及其上有建物及多門墳墓未遷移為由，行使同時履行抗辯權，
集義公司亦無庸對甲○○○負遲延交付土地之損害賠償責任。再
集義公司並未請求四三三之五、四三三之六地號土地之尾款，即
不生甲○○○得行使同時履行抗辯權，拒絕給付該土地尾款之問
題。又七十七年之買賣契約第三條約定：「餘尾款本宗出賣地，
地上墳墓全部遷移及彈藥庫遷移完畢將雜物清理后結清，期限自
本日起二年內」；第五條約定：「不動產交付日期：國曆民國七
十七年六月六日」，集義公司應依上開約定之期限將系爭土地上
之墳墓及彈藥庫全部遷移完畢，清理雜物，並完成點交予甲○○
○管領，其出賣人之義務始履行完畢。四一六及四一九地號土地
上尚有墳墓未遷移，部分由林大樹等人占用，為兩造不爭執之事
實，集義公司既不能證明其業將土地交付甲○○○，甲○○○抗
辯：集義公司未於約定期限完成系爭土地上墳墓之遷移並完成土
地之點交，致伊不能為系爭土地之使用收益，應對伊負債務不履
行損害賠償責任，伊亦得行使同時履行抗辯權等語，自非無據。
集義公司未依約於七十七年六月六日前交付四一六及四一九地號
土地，甲○○○請求其賠償自八十三年四月一日起至九十八年三
月三十一日止相當於租金收益之損失，尚無不合。系爭四一六、
四一九地號土地或為墳墓，或種植果樹，或為簡易地上物，均為
原始利用土地之方式，其相當於租金之收益，應按申報地價年息
百分之五計算，方始公允，其金額共計一百六十四萬七千三百八
十五元，甲○○○以之與集義公司之尾款債權互相抵銷，並無不
合，經抵銷後，集義公司尚得請求甲○○○給付之金額為一千零
二十七萬七千九百四十二元（0000000.0－0000000＋00000000.9
＝00000000.8，角以下不計）。故集義公司請求甲○○○給付一
千零二十七萬七千九百四十二元及自訴狀繕本送達翌日即九十年
一月十八日起至清償日止，按年息百分之五計算之利息，為有理
由，應予准許，逾上開金額本息之請求，為無理由，不應准許。
爰將第一審所為集義公司勝訴之判決，一部予以廢棄，改判駁回
集義公司在第一審之訴；及維持第一審所為命甲○○○給付集義
公司一千零二十七萬七千九百四十二元本息部分之判決，駁回甲
○○○該部分之上訴，經核於法並無違誤。兩造上訴論旨，各自
指摘原判決不利於己部分違背法令，求予廢棄，均非有理由。
據上論結，本件兩造上訴均無理由。依民事訴訟法第四百八十一
條、第四百四十九條第一項、第七十八條，判決如主文。
中    華    民    國  九十八  年   十一   月    五    日
                      最高法院民事第六庭
                          審判長法官  劉  福  來
                                法官  陳  國  禎
                                法官  陳  重  瑜
                                法官  吳  麗  女
                                法官  簡  清  忠
      本件正本證明與原本無異
                                      書  記  官
中    華    民    國  九十八  年   十一   月   十七   日
                                                      V


司法院資訊處製作；財團法人民間司法改革基金會備份。
